【裁判字號】    99,重訴,49
【裁判日期】    991214
【裁判案由】    侵權行為損害賠償
【裁判全文】
臺灣苗栗地方法院民事判決              99年度重訴字第49號
原      告  徐文慶
訴訟代理人  張美蘭
被      告  林海燕
            邱月瑾
            郭鏡
上列當事人間因刑事附帶民事訴訟請求損害賠償事件，經本院刑
事庭（99年度重附民字第1 號）裁定移送前來，本院於民國99年
11月30日言詞辯論終結，判決如下：
    主  文
被告應連帶給付原告新臺幣壹仟零陸拾壹萬元，及自民國九十九
年一月九日起至清償日止，按年息百分之五計算之利息。
原告其餘之訴駁回。
訴訟費用由被告連帶負擔。
本判決第一項得假執行。
原告其餘假執行之聲請駁回。
    事實及理由
一、原告起訴主張：被告林海燕（原名林文玲、林寶猜）於民國
    92年起以化名「陳阿妹」身分，在臺中縣、苗栗縣等地經營
    名產店、水果攤、服飾店及販售光碟等生意，於92年6 月間
    ，在苗栗縣苗栗市山珍水果店以「陳阿妹」身份，結識被告
    邱月瑾後不久，被告林海燕即向被告邱月瑾謊稱：其父母為
    陳志榮、楊秀好，陳志榮為蔣介石時代之高官，要認養被告
    邱月瑾為養女，俾由被告邱月瑾與被告林海燕成為姊妹，互
    相照顧，將來可共同繼承陳志榮遍及海內外之鉅額遺產云云
    ，並由被告林海燕出示不詳之養女證明、9 億元支票等文件
    供被告邱月瑾閱覽，被告邱月瑾雖覺可疑，但因貪圖被告林
    海燕許諾之鉅額遺產，便以陳志榮、楊秀好之養女自稱。嗣
    後，被告林海燕即意圖為自己不法之所有，向被告邱月瑾謊
    稱：其父陳志榮日前死亡，為領取鉅額遺產，需繳交遺產稅
    等稅金，要求被告邱月瑾籌款交給陳志榮之母親（以「阿嬤
    」稱呼，實為被告林海燕所扮演）及法院法官組成之「遺產
    監管小組」（亦為被告林海燕所扮演），取得完稅證明後，
    始能辦理遺產繼承。而被告邱月瑾於94年間，因本身並無資
    力，亦無處可居，乃借住於舊識被告郭鏡位在苗栗縣苗栗市
    福麗里8 鄰至公路277 巷8 號住處，其2 人談及此事時，均
    未曾見過由稅務單位出具要求繳納遺產稅之相關單據，對被
    告林海燕及陳志榮、「阿嬤」等人之真實身分亦未加以查證
    ，且「阿嬤」更指示被告邱月瑾或被告郭鏡對外借錢籌款後
    ，應將借得之現金款項，在被告郭鏡前開住處交給由被告林
    海燕化名之「陳阿妹」親自收取，其2 人乃有預見被告邱月
    瑾可繼承遺產乙事應屬子虛，然被告邱月瑾、郭鏡為圖謀可
    自被告林海燕處朋分利益，竟基於意圖為自己不法之所有之
    犯意聯絡，共同加入由被告林海燕編織之繼承遺產騙局中，
    分別扮演陳志榮之養女及「阿嬤」之養孫角色，以被告郭鏡
    上開住處之佛堂為據點，示渠等為學佛之人，以利獲取他人
    信任，並自95年間起陸續以幫忙被告邱月謹繳交遺產稅，完
    稅後可獲利1 倍，另需繳交遺產稅滯納金、罰金、手續費及
    衍生之律師代辦費等相關費用為由詐騙原告，其間並間或由
    被告林海燕在電話中以「阿嬤」或「遺產監管小組」成員「
    黃小姐」、「黃法官」之多重身分、聲音，向原告訛稱被告
    邱月瑾繼承遺產之事為真云云，致原告陷於錯誤，先後於如
    附表所示之時間將如附表所示之款項交付予被告郭鏡或被告
    邱月瑾轉交予被告林海燕，金額共計1061萬元。原告因遭被
    告等人之詐騙侵權行為，致原告受有共計1061萬元之損害。
    為此依民法第179 條、第184 條、第185 條之規定，請求被
    告連帶賠償原告之損害等語。並聲明：被告應連帶給付原告
    1,061 萬元，及其中(1)870 萬元自95年4 月10日起(2)100 萬
    元自95年5 月4 日起(3)60萬元自95年12月5 日起(4)20萬元自
    95年12月11日起(5)11萬元自96年1 月17日起(6)80萬元自96年
    2 月5 日起(7)10萬元自98年5 月12日起，均至清償日止，按
    年息百分之6 計算之利息，並陳明請免供擔保准宣告假執行
    。
二、被告則以：
  (一)被告林海燕則以：伊並未向原告借錢，所有的事情都是被告
    邱月謹、郭鏡所為，與伊無關，伊未看到半毛錢，亦未與被
    告邱月謹、郭鏡共犯，伊係遭被告邱月謹、郭鏡冤枉等語置
    辯，並聲明：原告之訴駁回。
  (二)被告邱月謹、郭鏡2 人則以：被告林海燕所述其不知情云云
    ，與事實不符，所有的錢都交給被告林海燕，伊等並非共犯
    ，事情都是被告林海燕與其先生所為，希望原告向被告林海
    燕求償，伊等沒有能力等語置辯，並聲明：原告之訴駁回。
三、本件為行集中審理協同兩造協議並簡化爭點整理，兩造不爭
    執及不爭執事項如下：
  (一)兩造不爭執事項：
  (1)被告3 人因共犯詐欺犯行，經本院98年度重訴字第5 號刑事
    判決及台灣高等法院台中分院99年度上訴字第1584號刑事判
    決判處罪刑確定。
  (2)原告交付被告之金額及時間如附表即台灣高等法院台中分院
    99年度上訴字第1584號刑事判決附表二編號3所示。
  (二)兩造爭執事項：原告依共同侵權行為之法律關係，請求被告
    3 人連帶賠償損害是否有理由？如有，其金額為若干？
四、本件被告林海燕於92年起以化名「陳阿妹」身分，在臺中縣
    、苗栗縣等地經營名產店、水果攤、服飾店及販售光碟等生
    意，於92年6 月間，在苗栗縣苗栗市山珍水果店以「陳阿妹
    」身份，結識被告邱月瑾後不久，被告林海燕即向被告邱月
    瑾謊稱：其父母為陳志榮、楊秀好，陳志榮為蔣介石時代之
    高官，要認養被告邱月瑾為養女，俾由被告邱月瑾與被告林
    海燕成為姊妹，互相照顧，將來可共同繼承陳志榮遍及海內
    外之鉅額遺產云云，並由被告林海燕出示不詳之養女證明、
    9 億元支票等文件供被告邱月瑾閱覽，被告邱月瑾雖覺可疑
    ，但因貪圖被告林海燕許諾之鉅額遺產，便以陳志榮、楊秀
    好之養女自稱。嗣後，被告林海燕即意圖為自己不法之所有
    ，向被告邱月瑾謊稱：其父陳志榮日前死亡，為領取鉅額遺
    產，需繳交遺產稅等稅金，要求被告邱月瑾籌款交給陳志榮
    之母親（以「阿嬤」稱呼，實為被告林海燕所扮演）及法院
    法官組成之「遺產監管小組」（亦為被告林海燕所扮演），
    取得完稅證明後，始能辦理遺產繼承。而被告邱月瑾於94年
    間，因本身並無資力，亦無處可居，乃借住於舊識被告郭鏡
    位在苗栗縣苗栗市○○里○ 鄰○○路277 巷8 號住處，其2
    人談及此事時，均未曾見過由稅務單位出具要求繳納遺產稅
    之相關單據，對被告林海燕及陳志榮、「阿嬤」等人之真實
    身分亦未加以查證，且「阿嬤」更指示被告邱月瑾或被告郭
    鏡對外借錢籌款後，應將借得之現金款項，在被告郭鏡前開
    住處交給由被告林海燕化名之「陳阿妹」親自收取，其2人
    乃有預見被告邱月瑾可繼承遺產乙事應屬子虛，然被告邱月
    瑾、郭鏡為圖謀可自被告林海燕處朋分利益，竟基於意圖為
    自己不法之所有之犯意聯絡，共同加入由被告林海燕編織之
    繼承遺產騙局中，分別扮演陳志榮之養女及「阿嬤」之養孫
    角色，以被告郭鏡上開住處之佛堂為據點，示渠等為學佛之
    人，以利獲取他人信任，並自95年間起陸續以幫忙被告邱月
    謹繳交遺產稅，完稅後可獲利1 倍，另需繳交遺產稅滯納金
    、罰金、手續費及衍生之律師代辦費等相關費用為由詐騙原
    告，其間並間或由被告林海燕在電話中以「阿嬤」或「遺產
    監管小組」成員「黃小姐」、「黃法官」之多重身分、聲音
    ，向原告訛稱被告邱月瑾繼承遺產之事為真云云，致原告陷
    於錯誤，先後於如附表所示之時間將如附表所示之款項交付
    予被告郭鏡或被告邱月瑾轉交予被告林海燕，金額共計1061
    萬元。原告因遭被告等人之詐騙侵權行為，致原告受有共計
    1061萬元之損害。而被告3 人因共犯前開詐欺犯行，業經本
    院98年度重訴字第5 號刑事判決及台灣高等法院台中分院99
    年度上訴字第1584號刑事判決判處罪刑確定之事實，有本院
    98年度重訴字第5 號刑事判決、台灣高等法院台中分院99年
    度上訴字第15 84 號刑事判決附卷可參。本院審酌(一)被告郭
    鏡、邱月瑾於前開刑事審理中對渠等有聽從被告林海燕之指
    示，以被告邱月瑾可繼承鉅額遺產，需繳交遺產稅等名目，
    共同遊說並向原告收取如附表所示之款項，再轉交予被告林
    海燕，而其後並未繼承分文遺產等情並不爭執，(二)被告林海
    燕於警詢及本院刑事庭審理中亦坦承曾假冒「阿嬤」、「黃
    法官」、「黃小姐」之身分、聲音打電話給被害人，請被害
    人到郭鏡住處繳款等情（見臺灣苗栗地方法院檢察署98年度
    偵字第4721號卷一第42頁背面、本院98年度重訴字第5 號刑
    事卷二第164 頁、第170 頁正背、面、第171 頁），(三)被告
    林海燕對原告曾因被告郭鏡、邱月瑾宣稱要繳交遺產稅辦理
    遺產繼承，而繳交如附表所示之款項予被告郭鏡、邱月瑾2
    人乙節亦不爭執，(四)被告林海燕曾於偵查中供稱：00000000
    00號行動電話是伊自己在用，且時常以該支電話與被告郭鏡
    、邱月瑾及原告張美蘭等人通話等語（見臺灣苗栗地方法院
    檢察署98年度偵字第3891號卷一第65頁），而被告林海燕持
    用前開行動電話與被告邱月瑾聯絡時，亦曾在談話內容中交
    代被告邱月瑾：「我跟妳說，阿妹（指張阿妹）六百九拿來
    ，本票妳跟她寫，後面背書妳跟她寫一個無效... 妳師兄他
    們交錢進來，他都這樣寫給他們，所以妳師兄才沒事的，妳
    們都不用負責，不用還錢的，就阿妹自己要還的，這種動作
    妳自己不做要叫誰做？等一下妳打電話好禮的跟阿妹說，本
    票妳要開，電話我唸給妳，0000000000，好好跟她說，妳現
    在要用軟的了…妳快跟她說，最後一次了，妳跟她說妳有接
    到判決文了，最後一次領一領，就把妳帶走了，妳就回妳阿
    媽那…」（見98年4 月14日14時01分11秒，0000000000號與
    0000000000號之通訊監察譯文，附於前揭刑事卷宗聲搜卷第
    38頁）；「妳什麼話也都不用再講了，我跟妳講的話知道就
    好，趕快去處理，趕快拿回來啦! 如果不拿就不要拿了啦…
    今天如果沒繳進來，什麼江山都沒有了啦!大家試看看啦!
    嘸影講法律她就多認識啦…快處理，到三點半而已，如果三
    點半沒有，我們什麼都消掉…」（見98年4 月22日9 時30分
    5 秒，000000 0000 號與0000000000號之通訊監察譯文，附
    於聲搜卷第39頁）、「師姐喔，今天你們都要繳，怎麼都沒
    有人要出門？…」（見98年4 月22日13時13分50秒，000000
    00 00 號與0000 000000 號之通訊監察譯文，附於聲搜卷第
    39頁背面）、「現在妳自己份要領，妳自己也要繳啦! 我已
    經跟妳繳七萬七進去了，現在我不能再幫妳繳了，現在軍的
    知道代價那麼多，整個都要去整理出來了啦…」（見98年4
    月22日13時40分33秒，0000000000號與0000000000號之通訊
    監察譯文，附於聲搜卷第40頁）、「今天都要處理了啦! 沒
    處理不行了，跟上回不同，不能拿到就要簽喔! …我們這個
    函送只限一天而已喔! 十個人有拿的簽一簽都要送回來，要
    速戰速決啦! 函送今天一天，明天一天，就要全部交回來了
    ，沒繳回來是他家的事啦! …」（見98年5 月11日10時04分
    20秒，00000000 0 0號與0000000000號之通訊監察譯文，附
    於4721號偵卷一第52頁卷第38頁）。又被告林海燕以其持用
    之前開行動電話與被告郭鏡聯絡時，亦曾於內容中談及「現
    在不是開玩笑，如果不繳就放棄了。」（見98年4 月22 日
    14時54分40秒，0000 000000 號與000000 0000 號之通訊監
    察譯文，附於聲搜卷第40頁）、「如果今天晚上沒進來，我
    們電話就都沒打了，大家都法院見面了…」（見98年4 月22
    日16時12分45秒，0000 000000 號與0000000000號之通訊監
    察譯文，附於聲搜卷第40頁）、「我剛剛打給張梅蘭（即張
    美蘭），叫她不要糊塗下去了，沒有錢還是一樣要繳，你知
    道張梅蘭跟我講什麼? 三十幾個全部沒有錢啦! 妳全部給他
    切掉就對了啦! 他每個人都聽我的話啦! 這什麼意思，你馬
    上叫張梅蘭過去你那邊，你講給她聽好不好…」（見98 年4
    月28日15時20分33秒，00 00000000 號與0000000000號之通
    訊監察譯文，附於聲搜卷第40頁背面）。依前揭通訊監察譯
    文所示，被告林海燕確實有以前開電話與被告郭鏡、邱月瑾
    聯絡催款、繳款事宜，並時常告以繳款期限將屆，應命被害
    人儘速繳款等語，足徵被告郭鏡、邱月瑾所稱其2 人均將款
    項轉交予被告林海燕乙節，應屬實情，(五)在被告林海燕位於
    臺中縣外埔鄉○○路66 7巷52弄17號、25號住處，扣得供犯
    本案所用之如台灣高等法院台中分院99年度上訴字第1584號
    刑事判決附表三所示之物，及用以擔保被害人借款之本票多
    紙、換票立據等物，益徵被告林海燕即為指使被告郭鏡、邱
    月瑾向原告詐財之主導角色無訛等情，認原告主張之前揭事
    實，堪信為真實。被告林海燕空言辯稱伊並未向原告借錢，
    所有的事情都是被告邱月謹、郭鏡所為，與伊無關，伊未看
    到半毛錢，亦未與被告邱月謹、郭鏡共犯，伊係遭被告邱月
    謹、郭鏡冤枉云云，及被告邱月謹、郭鏡2 人空言辯稱所有
    的錢都交給被告林海燕，伊等並非共犯，事情都是被告林海
    燕與其先生所為云云，均無足採。
五、按因故意或過失，不法侵害他人之權利者，負損害賠償責任
    ；數人共同不法侵害他人之權利者，連帶負損害賠償責任，
    民法第184 條第1 項前段、第185 條第1 項前段分別定有明
    文。次按給付有確定期限者，債務人自期限屆滿時起，負遲
    延責任。給付無確定期限者，債務人於債權人得請求給付時
    ，經其催告而未為給付，自受催告時起，負遲延責任。其經
    債權人起訴，或依督促程序送達支付命令，與催告有同一之
    效力。民法第229 條第1 、2 項分別定有明文；又遲延之債
    務，以支付金錢為標的者，債權人得請求依法定利率計算之
    遲延利息。但約定利率較高者，仍從其約定利率；而應付利
    息之債務，其利率未經約定，亦無法律可據者，週年利率為
    百分之5 ，亦為同法第233 條第1 項及第203 條所明定。本
    件被告林海燕、郭鏡、邱月瑾3 人共同詐欺取財，共同詐取
    原告1061萬元，既如前述，則原告依前開規定，請求被告3
    人應連帶賠償原告1061萬元，及自起訴狀繕本送達翌日即99
    年1 月9 日起至清償日止，按年息百分之5 計算之法定遲延
    利息，自屬有據，應予准許。原告逾此部分之法定遲延利息
    請求，則非有據，不應准許。
六、綜上所述，原告依共同侵權行為之法律關係，請求被告連帶
    給付原告1061萬元，及自起訴狀繕本送達翌日即99年1 月9
    日起至清償日止，按年息百分之5 計算之利息，為有理由，
    應予准許；逾此部分之請求，則無理由，應予駁回。
七、原告就於判決確定前不為執行，恐受難於抵償之損害既經釋
    明，爰依原告之聲請，就原告勝訴部分宣告之；原告其餘假
    執行之聲請，因訴之駁回而失所依據，不予准許。
八、本件事證已臻明確，兩造其餘主張陳述與舉證，核與本件判
    決結果不生影響，爰均不再予以審酌，併此敘明。
九、本件原告提起刑事附帶民事訴訟，經本院刑事庭依刑事訴訟
    法第504 條第1 項移送前來，依同條第2 項規定免納裁判費
    ，惟依民事訴訟法第78條規定，仍應為訴訟費用負擔之諭知
    ，附此敘明。
十、訴訟費用負擔之依據：民事訴訟法第78條、第85條第2 項。
中    華    民    國    99    年    12    月    14    日
                  民事庭法  官  王萬金
以上正本係照原本作成
如對本判決上訴，須於判決送達後20日內向本院提出上訴狀。
如委任律師提起上訴者，應一併繳納上訴審裁判費。
                        書記官  劉麗美
中    華    民    國    99    年    12    月    14    日
   附表：99年度重訴字第49號
  ┌───────┬────────┬───────────────┐
  │付款時間（民國│付款金額（新台幣│交付對象                      │
  │）            │）              │                              │
  ├───────┼────────┼───────────────┤
  │95年4月10日   │780萬元         │邱月謹、郭鏡                  │
  ├───────┼────────┼───────────────┤
  │95年5月4日    │100萬元         │邱月謹、郭鏡                  │
  ├───────┼────────┼───────────────┤
  │95年12月5日   │60萬元          │邱月謹、郭鏡                  │
  ├───────┼────────┼───────────────┤
  │95年12月11日  │20萬元          │邱月謹、郭鏡                  │
  ├───────┼────────┼───────────────┤
  │96年1月17日   │11萬元          │邱月謹、郭鏡                  │
  ├───────┼────────┼───────────────┤
  │96年2月5日    │80萬元          │郭鏡                          │
  ├───────┼────────┼───────────────┤
  │98年5月12日   │10萬元          │邱月謹、郭鏡                  │
  ├───────┼────────┼───────────────┤
  │共       計   │1061萬元        │                              │
  └───────┴────────┴───────────────┘

司法院資訊處製作；財團法人民間司法改革基金會備份。
